最高法院刑事判決　　　　　　九十四年度台上字第六九九九號
　　上　訴　人　甲○○
　　　　　　　　　　　　57弄.
上列上訴人因殺人案件，不服台灣高等法院台中分院中華民國九
十四年十月十一日第二審判決（九十四年度上重訴字第三七號，
起訴案號：台灣南投地方法院檢察署九十四年度偵字第一０八六
、一二三七號），提起上訴，本院判決如下：
    主  文
原判決撤銷，發回台灣高等法院台中分院。
    理  由
本件原判決認定上訴人甲○○於民國九十四年三月十七日夜間八
時許，因得知其母親郭阿燕與詹德祥有所糾紛，遂於九十四年三
月十七日凌晨零時三十分許，在南投縣埔里鎮珠格里隆生巷五十
七弄十四號飲酒後（未達精神耗弱或心神喪失狀態），騎乘車牌
號碼 LNV─一七五號重型機車，並攜帶其所有、刀刃鋒利之西瓜
刀一把，前往詹德祥位於南投縣埔里鎮○○里○○路十號之住處
理論，因雙方一言不合發生口角後，上訴人明知其持鋒利之西瓜
刀於雙方貼身近距離下揮砍，足以傷及人體之要害，且明知人體
之頭部、頸部均屬身體之重要部位，而腰部為多屬肌肉組織較無
骨骼保護之柔軟部位，其內尚有脾、腎或肝、肺等重要臟器集中
之處，如以西瓜刀揮砍會傷及人體要害，因此將造成死亡之結果
，竟仍基於殺人之犯意，持西瓜刀朝詹德祥之頭頸部猛砍九刀、
胸腹部一刀、背腰臀部三刀及右手腕背側一刀，導致詹德祥受有
右側下巴至下唇部刀砍傷：長六公分、深九公分（下頷骨斷裂
）、頂部十一點至五點鐘方向砍傷：長九公分、深五點五公分
（深至頂骨下板層）、頂部二點至八點鐘方向砍傷：長十六公
分、深一點五公分（部分頭皮斷離）、後枕部右側刀砍傷：一
點鐘至七點鐘方向長七點五公分、深一點五公分、後枕部右側
刀砍傷：二點鐘至九點鐘方向：長十二公分、深一點五公分、
後枕部右側刀砍傷：三點鐘至九點鐘方向：長八公分、深一點五
公分、後頸部九點鐘至三點鐘方向：由左耳至右耳，長二十二
公分、深及肌肉層、雙耳外耳殼，部分遭刀器切割斷離、右
側下頸部四點鐘至十點鐘方向刀砍傷：長十公分、深一點五公分
、右胸右鎖骨下緣三點至九點鐘方向刀砍傷：長九公分、深一
點五公分、右側背部右肩胛骨部上緣三點鐘至九點鐘方向近背
中線：長九公分、深三公分、右側背部右肩胛骨部上緣三點鐘
至九點鐘方向近右臂：長十四公分、深三公分、左腰部三點鐘
至九點鐘方向刀砍傷：長十一公分、深二點五公分、右手腕部
背側刀砍傷：長六公分、深一點五公分（腕骨遭砍斷）等傷害，
其中編號之一刀，甚而砍斷詹德祥頸椎而造成其神經性休克當
場死亡。上訴人於殺人之後，即將西瓜刀藏放於該部機車之腳踏
板上逃離現場等情。因而維持第一審論處上訴人殺人罪刑（處無
期徒刑）之判決，駁回上訴人在第二審之上訴，固非無見。
惟查(一)、刑事訴訟法第一百六十五條第一項規定：「卷宗內之筆
錄及其他文書可為證據者，審判長應向當事人、代理人、辯護人
或輔佐人宣讀或告以要旨」，該規定本旨，乃基於直接審理原則
，於審判庭宣讀或告以要旨判決基礎之筆錄或文書證據資料，用
以擔保證據資料之真實性，兼具保護被告之防禦權。本件原審採
為判決基礎之重要證據即刑案現場測繪圖、勘驗查獲LNV－175號
重型機車、西瓜刀一把之筆錄及勘驗相片、勘驗埔里鎮○○路四
十八號現場筆錄及南投縣政府警察局現場勘察報告（見原判決第
八頁），於審判期日，未依刑事訴訟法第一百六十五條第一項之
規定，踐行調查程序向上訴人宣讀或告以要旨（見原審卷第五十
五至六十五頁），而逕採為認定上訴人犯罪之論據，不但與直接
審理法則有違，且有應於審判期日調查之證據而未予調查之違誤
。(二)、有罪之判決書，應記載認定犯罪事實所憑之證據及其認定
之理由，刑事訴訟法第三百十條第一款定有明文。而認定事實所
憑之證據，須確實存在，就該卷宗內不難考見者，始克當之，倘
判決書內所記載之證據，與卷內筆錄或證物之內容不相適合，則
其判決之根據，實際上並不存在，自屬採證違法。原判決雖依憑
法務部法醫研究所鑑定書認定被害人詹德祥受有如原判決事實欄
所載之傷害，以及上訴人係持西瓜刀朝被害人頭頸部猛砍九刀等
情，然依上揭鑑定書所載，其中１、頭頸部編號三「……傷口…
…大小一０乘六公分，越過二號傷口交叉點後砍傷痕長五公分，
隙裂一．五公分，深一．五公分至顱骨骨膜」（見第一二三七號
偵查卷第二十五頁背面），原判決認定為「頂部二點至八點鐘
方向砍傷：長十六公分、深一點五公分（部分頭皮斷離）」，已
不相符。２、編號七「……傷口長二十二公分，隙裂二公分，深
五公分砍斷第一頸椎椎弧，並延續至兩耳殼在兩耳殼形成編號八
傷口」；編號八「編號七後頸部水平走向大型砍劈刀傷之延續，
在兩耳殼形成缺刻及組織缺損」，原判決認定為「後頸部九點
鐘至三點鐘方向：由左耳至右耳，長二十二公分、深及肌肉層、
雙耳外耳殼，部分遭刀器切割斷離」，亦有不一。３、編號十
一「……長十四公分，深約三公分……」；編號十二「……長一
０公分，深約三公分，深至肩胛肌肉組織，上方伴隨三角形淺表
皮膚削割缺損，最大徑約四公分」，原判決認定為「……長九
公分、深三公分、右側背部右肩胛骨部上緣三點鐘至九點鐘方
向近右臂：長十四公分、深三公分」，不相一致。４、編號四、
五、六、九及十四，分別有隙裂一．五公分或二公分之記載，原
判決未有如此認定，亦有不一（見第一二三七號偵查卷第二十五
頁背面），自有違誤。再依驗斷書記載，被害人除受有上揭傷害
外，其左手食指背側亦有割傷（見相驗卷第十六頁），事實究竟
如何？又依上揭法務部法醫研究所鑑定書所載，其中編號八兩耳
殼所受傷害似係編號七傷勢之延續？如此，究竟上訴人係朝被害
人頭頸部猛砍九刀或八刀？亦待究明。(三)、原判決事實認定「甲
○○於九十四年三月『十七日』夜間八時許，因得知其母親郭阿
燕與詹德祥有所糾紛，遂於九十四年三月十七日凌晨零時三十分
許，在南投縣埔里鎮珠格里隆生巷五十七弄十四號飲酒後，騎乘
車牌號碼LNV─一七五號重型機車，並攜帶其所有、刀刃鋒利之
西瓜刀一把，前往詹德祥位於南投縣埔里鎮○○里○○路十號之
住處理論……」，時間上亦有矛盾，似將同月十六日夜間八時許
，誤載為同月十七日夜間八時許，亦有違誤。以上或係上訴意旨
所指摘，或為本院得依職權調查之事項，應認原判決有撤銷發回
更審之原因。
據上論結，應依刑事訴訟法第三百九十七條、第四百零一條，判
決如主文。
中　　華　　民　　國　九十四　年　 十二 　月　　九　　日
                      最高法院刑事第十庭
                          審判長法官  洪　清　江
                                法官  石　木　欽
                                法官  李　伯　道
                                法官  林　勤　純
                                法官  陳　晴　教
      本件正本證明與原本無異
                                      書  記  官
中　　華　　民　　國　九十四　年　 十二 　月 　十六 　日
                                                      Ｅ
